臺灣高等法院臺中分院刑事判決　　　　　　　　　　九十三年度上易字第一二九號
　　上　訴　人　臺灣台中地方法院檢察署檢察官
　　上　訴　人
　　即　被　告　乙○○
右上訴人因被告傷害案件，不服臺灣臺中地方法院九十二年度易字第二二五一號中華
民國九十二年十一月十日第一審判決（聲請簡易處刑案號：臺灣臺中地方法院檢察署
九十一年度偵字第二三０二三號），提起上訴，本院判決如左：
      主  文
原判決撤銷。
乙○○傷害人之身體，處拘役拾伍日，如易科罰金，以佰元折算壹日。
      事實及理由
一、犯罪事實：
    上訴人即被告乙○○與告訴人丙○○為鄰居，夙有嫌隙，於民國九十一年五月二
    十九日凌晨二時二十分許，在臺中市○區○○街一一五號丙○○住所前，丙○○
    因認乙○○破壞其競選里長所擺設之花圈等物，兩人因而產生爭執，乙○○竟基
    於普通傷害及毀損之犯意，徒手與丙○○互毆（丙○○部分另由臺灣臺中地方法
    院判處有期徒刑四月，如易科罰金，以三百元折算一日，嗣提起上訴，經本院駁
    回上訴確定），致丙○○受有頭部外傷、雙眼挫傷併左眼結膜擦傷、右小腿左肘
    鈍傷、流鼻血等傷害，並毀損丙○○所佩帶之眼鏡鏡片，足以生損害於丙○○。
二、認定犯罪事實所憑證據和理由：
    (1)右揭事實，迭據告訴人丙○○於警訊、偵查、原審及本院審理時指訴綦詳，又
      於原審法院九十二年度易字第一０七九號丙○○被訴傷害案件中供述明確，有
      警訊、偵訊、原審及本院審理筆錄及原審調取之該院九十二年度易字第一０七
      九號刑事案卷可資佐憑。
    (2)而被告與丙○○在前開時、地發生爭執後，丙○○確實受有頭部外傷、雙眼挫
      傷併左眼結膜擦傷、右小腿左肘鈍傷、流鼻血等傷害一節，復經到場處理之員
      警即證人林在雄於偵查、原審審理時及原審法院九十二年度易字第一０七九號
      刑事案件審理時迭次結證稱：到現場時，丙○○與被告二人皆已受傷，警方撥
      打一一九送乙○○到臺中醫院，丙○○則表示要自行就醫等語屬實，並有中山
      醫學大學附設醫院開立之診斷證明書一紙附卷可稽。
    (3)按雙方於口角爭執之際，互有肢體上之碰觸，進而發生扭打情事，時有所聞；
      而依常情，一般人在遇有外力攻擊時，多會出手反擊，鮮有單方面挨打之情形
      ，尤其在飲用酒類後，氣血噴張，更無任令對方出手毆打而不予還手之可能。
      在本件中，被告於案發前曾飲用酒類等情，業據被告於原審法院九十二年度易
      字第一０七九號刑事案件審理時陳稱明確，核與告訴人指訴之情節相符，復經
      證人許銘勳於前開案件審理時結證稱：「．．．我發現乙○○有喝酒，感覺乙
      ○○輕飄飄．．．」等語無訛；再參以告訴人之傷勢為「頭部外傷、雙眼挫傷
      併左眼結膜擦傷、右小腿左肘鈍傷、流鼻血」，分佈不同部位，且與一般遭人
      徒手毆打可能成傷之位置大致相符，被告又僅以：不知道告訴人是如何受傷等
      語置辯，復查無告訴人上開傷害係自行造成之情事，是以綜合上開各情，應認
      告訴人指稱：其所受上開傷勢，係因與被告發生爭執，進而相互扭打所造成的
      等語，係有所據，非不可採。
    (4)告訴人平日所佩帶之眼鏡，曾於本件案發後之九十一年六月十一日因鏡片破損
      送修並換置新鏡片等情，業據證人甲○○到庭結證屬實，並有茂昌眼鏡公司出
      具之證明書一紙足憑，且被告亦陳稱告訴人平日確有戴眼鏡之習慣，參以前述
      告訴人之傷勢中尚有雙眼挫傷併左眼結膜擦傷之情，足認上述告訴人眼鏡鏡片
      之破損，應係與被告互毆而遭被告揮擊眼睛時一併被擊落所致。是以告訴人指
      訴：其與被告於右揭時、地因發生口角而相互扭打，其因被告之徒手毆打而受
      有頭部外傷、雙眼挫傷併左眼結膜擦傷、右小腿左肘鈍傷、流鼻血之傷害，及
      其佩帶之眼鏡鏡片併遭打破等語，核與卷內事證及社會情理均相符合，堪予採
      信。
三、對於被告辯解的判斷：
    被告對其有於右揭時、地與告訴人發生口角爭執一事，固坦認不諱，惟矢口否認
    有出手傷害告訴人之犯行，辯稱：是告訴人及告訴人兒子分持木棍毆打伊，伊並
    未出手打告訴人，不知告訴人為何受傷、鏡片破損云云。經查：
    (1)告訴人如何遭被告毆傷併毀損鏡片等情，已如前述，被告之母即證人傅張足雖
      證稱：告訴人丙○○之傷勢是告訴人自行用手從頭上往下抓傷的等語，但其餘
      在場之人即被告之妻王淑菱、鄰居許銘勳、證人林在雄均未目睹告訴人自行製
      造傷勢之情景，參以證人傅張足與被告係母子至親關係，在本件傷害事件中亦
      係被害人（參卷附臺灣臺中地方法院九十二年度易字第一０七九號刑事判決）
      ，被告所受傷勢又極為嚴重，所證是否中肯，即有可疑，自難徒憑證人傅張足
      一人與其餘在場之人所見均不相同之證述，遽採為有利於被告之依憑。
    (2)證人傅張足、王淑菱、許銘勳、林在雄警員雖均曾證稱：並未看到被告出手打
      告訴人等語，但證人傅張足亦證稱：「那天凌晨的時候我在我住家二樓睡覺，
      聽到告訴人叫他的兒子把被告打死，我出來之後，被告就昏倒在地．．．」、
      「（問：你從知道被告跟告訴人起衝突到你趕下來到現場約隔多久時間？）三
      分鐘」等語；證人王淑菱則證稱：「我是在樓上聽到吵雜聲從二樓到一樓下來
      ，我在住家裡面聽到被告說你打我看看，我就打開鐵門從住家出來，就已經看
      到被告倒在地上，手摸著他的頭後面，說你再打我看看。後來，證人傅張足就
      隨後下來，．．．」等語；證人許銘勳於原審法院九十二年度易字第一０七九
      號刑事案件審理時亦結證稱：「當天我在家中二樓房間躺著，正要入睡，我家
      是在告訴人家的斜對面，我聽到有人吵架，我有出來看，心中想他們又在吵架
      ，因為之前丙○○兒子在家看電視或是聽音響時太大聲，而乙○○曾經為此與
      被告吵架過，後來我在二樓穿衣服時，聽到乙○○人說你打我看看、你打我看
      看，我就趕快下樓打開鐵門，前去勸架，．．．我下樓後看到乙○○已經躺在
      路上，在場有黃英杰站在乙○○身邊約一步距離，拿著木棍，木棍朝下，丙○
      ○我沒有看到，後來我才知道丙○○在報警．．．」等語，有各該筆錄在卷可
      參。可知證人傅張足、王淑菱、許銘勳均非在被告與告訴人發生爭吵之初即在
      場目睹二人爭執之全部經過，而證人林在雄警員到達現場之時間又在證人傅張
      足、王淑菱、許銘勳之後，所見更非本件爭執之全貌，基此，渠等雖均證稱：
      並未看到被告出手打告訴人等語，但至多僅能證明被告在證人傅張足、王淑菱
      、許銘勳、林在雄警員抵達現場後，確實未有出手毆打告訴人之舉動，惟尚無
      法據以認定被告在證人傅張足、王淑菱、許銘勳尚未到達現場之前，亦無徒手
      毆打告訴人之情事。被告空言否認出手毆打告訴人成傷云云，委無足取。
    (3)公訴人雖另請法院斟酌被告是否有正當防衛或防衛過當之情形，惟按正當防衛
      必須對於現在不法之侵害始得為之，侵害業已過去，即無正當防衛可言。至彼
      此互毆，又必以一方初無傷人之行為，因排除對方不法之侵害而加以還擊，始
      得以正當防衛論。故侵害已過去後之報復行為，與無從分別何方為不法侵害之
      互毆行為，均不得主張防衛權，最高法院三十年上字第一０四０號判例可資參
      照。再按互毆係屬多數動作構成單純一罪而互為攻擊之傷害行為，縱令一方先
      行出手，而還擊（或還手）一方在客觀上苟非單純僅對於現在不法之侵害為必
      要排除之反擊行為，因其本即有傷害之犯意存在，則對於其互為攻擊之還手反
      擊行為，自無主張防衛權之餘地。在本案中，被告與告訴人因告訴人認被告損
      壞其競選所用之花圈，雙方進而發生爭執，並相互扭打，已如前述，被告與告
      訴人二人顯係互毆，且又查無證據可資區辨被告與告訴人間係何人先行出手毆
      打對方，復無其他證據足認被告所為反擊行為，僅在排除侵害而無傷害告訴人
      之意思，揆諸前揭判例意旨，被告所為，自與刑法上正當防衛或防衛過當之要
      件尚屬有間，從而，本件事證明確，被告右開傷害、毀損犯行，堪以認定。
四、撤銷改判的理由：
    (1)撤銷原判決的理由：
      第一審就被告尚有毀損告訴人眼鏡鏡片之事實，疏未論及，亦未酌為量刑。
    (2)自為判決的論罪科刑理由：
      被告乙○○所為，觸犯刑法第二百七十七條第一項傷害罪，及同法第三百五
        十四條毀損罪。其以一行為同時觸犯二罪名，應依刑法第五十五條前段規定
        ，從一重之刑法第二百七十七條第一項之傷害罪處斷。又被告所犯之毀損罪
        雖未經公訴人起訴，惟其與已經起訴之傷害罪部分有裁判上一罪之想像競合
        犯關係，為起訴效力所及，本院自得併為審理。
      審酌被告近十年來均無任何犯罪前科紀錄之素行（參卷附臺灣臺中地方法院
        檢察署刑案資料查註紀錄表、臺灣高等法院被告全國前案紀錄表），本次係
        因告訴人認被告破壞其競選花圈而生爭執，進而互毆，犯罪之動機尚屬單純
        ，惟被告與告訴人本為鄰居，竟未和睦相處，遇事又不知理性處理，犯罪手
        段並非平和，仍屬可議；又被告係徒手、告訴人則係持木棍毆打，雙方武器
        強弱不等，告訴人固然致生前開傷勢及損害，但被告亦因告訴人之毆打而受
        有前額撕裂傷零點五乘六公分、右前額紅腫傷二乘二公分、右頰紅腫傷二乘
        五公分、左鎖骨紅腫傷二乘五公分、右上臂紅腫傷三乘三公分，並於受傷後
        曾住院治療，傷勢較為嚴重，再參以被告犯後始終否認犯行等一切情狀，量
        處拘役三十五日，並諭知易科罰金之折算標準，以資懲儆。
五、適用的法律：
  (1)刑事訴訟法第三百六十九條第一項前段、第三百六十四條、第二百九十九條第一
    項前段。
  (2)刑法第二百七十七條第一項、第三百五十四條、第五十五條前段、第四十一條第
    一項前段，罰金罰鍰提高標準條例第一條前段、第二條。
中      華      民      國      九十三      年    三    月    三十      日
                                   臺灣高等法院臺中分院刑事第九庭
                                         審判長法  官　陳  筱  珮
                                               法　官　趙  春  碧
                                               法　官　張　國　忠
右正本證明與原本無異。
不得上訴。
                                               書記官  林  玉  惠
中     華     民     國     九十三     年      三      月    三十一     日
                                                              　　　　　Ｆ
